---
title: "regression (econometrics)"
author: "leechungpa"
date: '2020 11 28 '
output:
  html_document: 
    toc: yes
    toc_float: true
    highlight: tango
    code_folding: show
    number_section: true
    self_contained: true
editor_options: 
  chunk_output_type: console
knit: (function(inputFile, encoding) { rmarkdown::render(inputFile, encoding = encoding, output_file = file.path(dirname(inputFile), './docs/model.html')) })
---

# 데이터 로드

```{r include=FALSE}
library(tidyverse)
library(lubridate)
library(skimr)
library(corrplot)
library(PerformanceAnalytics)
```

먼저 전체 데이터를 로드한다.

```{r}
data = read.csv('.\\data\\final_merge.csv')
data20 = data[year(ymd(data$date)) == 2020,]
```

# EDA

다음은 데이터의 간단한 통계량과 형태이다.

```{r}
glimpse(data)

skim(data)
```

## corr plot

### 전체 corr plot

```{r}
data %>% select(-date, -china_pm2.5) %>%  cor() %>% corrplot(method="color", tl.col="black", title = '')
```



### 교통량은 inout으로 통일

```{r}
corr_data = data %>% select(starts_with('transport'))
chart.Correlation(corr_data, histogram=TRUE, pch=19)
```

### 서울 확진자는 seoul_covid_confirmed로 통일


```{r}
corr_data = data20 %>% select(starts_with('seoul'))
chart.Correlation(corr_data, histogram=TRUE, pch=19)
```

### 중국도 china_covid_confirmed로 통일

```{r}
corr_data = data20 %>% select(starts_with('china_covid'))
chart.Correlation(corr_data, histogram=TRUE, pch=19)
```

### 기온 강수량 적은 상관관계인데 일단 보류

```{r}
corr_data = data %>% select('기온', '강수량', '풍속', '최다풍향', '습도', '기압', '안개시간')
chart.Correlation(corr_data, histogram=TRUE, pch=19)
```

### 중국 미세먼지/초미세먼지는 서울 y 따라감

```{r}
corr_data = data %>% select(starts_with('y'),starts_with('china_pm'))
chart.Correlation(corr_data, histogram=TRUE, pch=19)
```


## 더미변수 변환

최다풍향 그래프

```{r}
data %>% mutate(최다풍향 = as.factor(최다풍향)) %>%
  ggplot(aes(x=최다풍향,  fill=최다풍향))+
  geom_bar()+
  coord_polar()+
  theme(legend.position = "none")+
  labs(title='각 최다풍향별 일수', x='',y='') 
  
data %>% mutate(최다풍향 = as.factor(최다풍향)) %>%
  ggplot(aes(x=최다풍향,  fill=최다풍향))+
  geom_bar()+
  theme(legend.position = "none")+
  labs(title='각 최다풍향별 일수', x='',y='')
```



최다풍향의 경우 90 ~ 180 또는 270~360 사이이면 1, 나머지는 0

```{r}
data = data %>% mutate(최다풍향 = case_when((90<=최다풍향 & 최다풍향<=180)~1,
                                           (270<=최다풍향 & 최다풍향<=360)~1,
                                           TRUE~0))

data20 = data20 %>% mutate(최다풍향 = case_when((90<=최다풍향 & 최다풍향<=180)~1,
                                           (270<=최다풍향 & 최다풍향<=360)~1,
                                           TRUE~0))
```



# 기본 모형

```{r}

lm25_1920 = lm(y_pm2.5 ~  
            china_pm2.5 +  seoul_covid_confirmed +  china_stock_index +  
            기온 +  강수량 +  풍속 +  최다풍향 +  습도 +  기압 +  안개시간 +  
            transport_inandout +  china_covid_confirmed +  kospi_index +  soeul_oil_consumption,
          data = data)

lm25_20 = lm(y_pm2.5 ~  
               china_pm2.5 +  seoul_covid_confirmed +  china_stock_index +  
               기온 +  강수량 +  풍속 +  최다풍향 +  습도 +  기압 +  안개시간 +  
               transport_inandout +  china_covid_confirmed +  kospi_index +  soeul_oil_consumption,
             data = data20)

lm10_1920 = lm(y_pm10 ~  
                 china_pm2.5 +  seoul_covid_confirmed +  china_stock_index +  
                 기온 +  강수량 +  풍속 +  최다풍향 +  습도 +  기압 +  안개시간 +  
                 transport_inandout +  china_covid_confirmed +  kospi_index +  soeul_oil_consumption,
               data = data)


lm10_20 = lm(y_pm10 ~  
                 china_pm2.5 +  seoul_covid_confirmed +  china_stock_index +  
                 기온 +  강수량 +  풍속 +  최다풍향 +  습도 +  기압 +  안개시간 +  
                 transport_inandout +  china_covid_confirmed +  kospi_index +  soeul_oil_consumption,
               data = data20)
```

## 기본 모형 결과

```{r}
summary(lm25_1920)
summary(lm25_20)
summary(lm10_1920)
summary(lm10_20)
```


# 최종 모형 (stepwise 변수 선택)

[AIC](https://en.wikipedia.org/wiki/Akaike_information_criterion) 기준으로 최종 모델 선정

```{r}
final_model = step(lm25_20, direction = 'both')
```

최종 모형의 결과는 다음과 같다.

```{r}
summary(final_model)
```

# 표준가정 확인

## 이분산성

먼저 분산 시각화 그림 (1,3만) (2번째는 정규성 같은거로 필요 없는 것)

```{r}
plot(final_model)
```

1번째는 residuals vs fitted values

3번째는 standardised residuals on Y axis

등분산성이 만족하다면 특정한 패턴 없이 일정해야 함. 음.... 근데....... 음..... not good


### Breush Pagan Test

```{r}
lmtest::bptest(final_model)
```

기각... 이분산성 존재.....

(사실 시계열 자료여서 이분산  존재하는건가)

### Whites Test

```{r}
skedastic::white_lm(final_model)
```

마찬가지로 기각........

## 자기상관


### Durbin & G.S. Watson Test

for Serial Correlation in Least Squares Regression

```{r}
lmtest::dwtest(final_model)
```

기각... 문제있음


### Breusch-Godfrey test

```{r}
lmtest::bgtest(final_model, order=7)
```

기각... 문제있음




## 다중공선성

### vif


```{r}
car::vif(final_model) %>%
  sort(decreasing=TRUE) %>%
  print() %>%
  as_tibble(rownames = 'label') %>%
  ggplot(aes(x=reorder(label, -value, sum), y=value)) + 
  geom_col(fill='skyblue') + 
  labs(x='설명변수', y='VIF') +
  theme(axis.text.x = element_text(angle = 90, vjust = 0.5, hjust=1))
```

### conditional index

```{r}
klaR::cond.index(formula = y_pm2.5 ~ `china_pm2.5` + seoul_covid_confirmed +china_stock_index +
                   기온 + 강수량 + 풍속 + 최다풍향 + 습도 +   안개시간 + soeul_oil_consumption,
                 data = data20)
```


문제 있음


## 내생성

다른 변수들은 내생성이 없으나 중국 미세먼지`china_pm2.5`는 역인과관계도 발생할 수 있음. 이를 확인하고자 함

### IV : china_covid_confirmed

IV로 `china_covid_confirmed` 사용한 경우

```{r}
model_iv = AER::ivreg(y_pm2.5 ~ china_pm2.5 + seoul_covid_confirmed + china_stock_index +
                      기온 + 강수량 + 풍속 + 최다풍향 + 습도 +  안개시간 + soeul_oil_consumption |
                      china_covid_confirmed + seoul_covid_confirmed + china_stock_index +
                      기온 + 강수량 + 풍속 + 최다풍향 + 습도 +  안개시간 + soeul_oil_consumption,
                      data = data20)

summary(model_iv, diagnostics=TRUE)

with(na.omit(data20), cor(china_pm2.5, china_covid_confirmed))
with(na.omit(data20), plot(china_pm2.5, china_covid_confirmed))
```

Weak instruments로 다른 IV를 찾아야함

### IV : lag_china_pm25

```{r}
lag_data20 = mutate(data20, lag_china_pm25=lag(china_pm2.5,1))


with(na.omit(lag_data20), cor(china_pm2.5, lag_china_pm25))
with(na.omit(lag_data20), plot(china_pm2.5, lag_china_pm25))
```

아래는 IV로 `lag china_pm2.5`(하루전) 사용한 경우 : 역인과관계 차단

```{r}
model_iv_lag = AER::ivreg(y_pm2.5 ~ china_pm2.5 + seoul_covid_confirmed + china_stock_index +
                            기온 + 강수량 + 풍속 + 최다풍향 + 습도 +  안개시간 + soeul_oil_consumption |
                            lag_china_pm25 + seoul_covid_confirmed + china_stock_index +
                            기온 + 강수량 + 풍속 + 최다풍향 + 습도 +  안개시간 + soeul_oil_consumption,
                            data = lag_data20)
summary(model_iv_lag, diagnostics=TRUE)
```

```{r involve=FALSE}
ivreg2 <- function(form,endog,iv,data,digits=3){
  # library(MASS)
  # model setup
  r1 <- lm(form,data)
  y <- r1$fitted.values+r1$resid
  x <- model.matrix(r1)
  aa <- rbind(endog == colnames(x),1:dim(x)[2])  
  z <- cbind(x[,aa[2,aa[1,]==0]],data[,iv])  
  colnames(z)[(dim(z)[2]-length(iv)+1):(dim(z)[2])] <- iv  
  # iv coefficients and standard errors
  z <- as.matrix(z)
  pz <- z %*% (solve(crossprod(z))) %*% t(z)
  biv <- solve(crossprod(x,pz) %*% x) %*% (crossprod(x,pz) %*% y)
  sigiv <- crossprod((y - x %*% biv),(y - x %*% biv))/(length(y)-length(biv))
  vbiv <- as.numeric(sigiv)*solve(crossprod(x,pz) %*% x)
  res <- cbind(biv,sqrt(diag(vbiv)),biv/sqrt(diag(vbiv)),(1-pnorm(biv/sqrt(diag(vbiv))))*2)
  res <- matrix(as.numeric(sprintf(paste("%.",paste(digits,"f",sep=""),sep=""),res)),nrow=dim(res)[1])
  rownames(res) <- colnames(x)
  colnames(res) <- c("Coef","S.E.","t-stat","p-val")
  # First-stage F-test
  y1 <- data[,endog]
  z1 <- x[,aa[2,aa[1,]==0]]
  bet1 <- solve(crossprod(z)) %*% crossprod(z,y1)
  bet2 <- solve(crossprod(z1)) %*% crossprod(z1,y1)
  rss1 <- sum((y1 - z %*% bet1)^2)
  rss2 <- sum((y1 - z1 %*% bet2)^2)
  p1 <- length(bet1)
  p2 <- length(bet2)
  n1 <- length(y)
  fs <- abs((rss2-rss1)/(p2-p1))/(rss1/(n1-p1))
  firststage <- c(fs)
  firststage <- matrix(as.numeric(sprintf(paste("%.",paste(digits,"f",sep=""),sep=""),firststage)),ncol=length(firststage))
  colnames(firststage) <- c("First Stage F-test")
  # Hausman tests
  bols <- solve(crossprod(x)) %*% crossprod(x,y) 
  sigols <- crossprod((y - x %*% bols),(y - x %*% bols))/(length(y)-length(bols))
  vbols <- as.numeric(sigols)*solve(crossprod(x))
  sigml <- crossprod((y - x %*% bols),(y - x %*% bols))/(length(y))
  x1 <- x[,!(colnames(x) %in% "(Intercept)")]
  z1 <- z[,!(colnames(z) %in% "(Intercept)")]
  pz1 <- z1 %*% (solve(crossprod(z1))) %*% t(z1)
  biv1 <- biv[!(rownames(biv) %in% "(Intercept)"),]
  bols1 <- bols[!(rownames(bols) %in% "(Intercept)"),]
  # Durbin-Wu-Hausman chi-sq test:
  # haus <- t(biv1-bols1) %*% ginv(as.numeric(sigml)*(solve(crossprod(x1,pz1) %*% x1)-solve(crossprod(x1)))) %*% (biv1-bols1)
  # hpvl <- 1-pchisq(haus,df=1)
  # Wu-Hausman F test
  resids <- NULL
  resids <- cbind(resids,y1 - z %*% solve(crossprod(z)) %*% crossprod(z,y1))
  x2 <- cbind(x,resids)
  bet1 <- solve(crossprod(x2)) %*% crossprod(x2,y)
  bet2 <- solve(crossprod(x)) %*% crossprod(x,y)
  rss1 <- sum((y - x2 %*% bet1)^2)
  rss2 <- sum((y - x %*% bet2)^2)
  p1 <- length(bet1)
  p2 <- length(bet2)
  n1 <- length(y)
  fs <- abs((rss2-rss1)/(p2-p1))/(rss1/(n1-p1))
  fpval <- 1-pf(fs, p1-p2, n1-p1)
  #hawu <- c(haus,hpvl,fs,fpval)
  hawu <- c(fs,fpval)
  hawu <- matrix(as.numeric(sprintf(paste("%.",paste(digits,"f",sep=""),sep=""),hawu)),ncol=length(hawu))
  #colnames(hawu) <- c("Durbin-Wu-Hausman chi-sq test","p-val","Wu-Hausman F-test","p-val")
  colnames(hawu) <- c("Wu-Hausman F-test","p-val")  
  # Sargan Over-id test
  ivres <- y - (x %*% biv)
  oid <- solve(crossprod(z)) %*% crossprod(z,ivres)
  sstot <- sum((ivres-mean(ivres))^2)
  sserr <- sum((ivres - (z %*% oid))^2)
  rsq <- 1-(sserr/sstot)
  sargan <- length(ivres)*rsq
  spval <- 1-pchisq(sargan,df=length(iv)-1)
  overid <- c(sargan,spval)
  overid <- matrix(as.numeric(sprintf(paste("%.",paste(digits,"f",sep=""),sep=""),overid)),ncol=length(overid))
  colnames(overid) <- c("Sargan test of over-identifying restrictions","p-val")
  if(length(iv)-1==0){
    overid <- t(matrix(c("No test performed. Model is just identified")))
    colnames(overid) <- c("Sargan test of over-identifying restrictions")
  }
  full <- list(results=res, weakidtest=firststage, endogeneity=hawu, overid=overid)
  return(full)
}
```


위랑 아래랑 같은것인데, 그냥 다른 패키지 사용한 것이라고 생각하면 동일. p-value는 동일하게 계산됨 (위에가 R 패키지, 아래는 Stata 방식처럼)

Weak instruments 문제없으며, 내생성도 문제 없음

```{r}
ivreg2(y_pm2.5 ~ china_pm2.5 + seoul_covid_confirmed + china_stock_index +
         기온 + 강수량 + 풍속 + 최다풍향 + 습도 +  안개시간 + soeul_oil_consumption,
     endog="china_pm2.5",iv=c("lag_china_pm25"),data=na.omit(lag_data20))
```

즉 내생성 문제 없으므로 모형 진행 가능


# 개선 모형

앞서 표준가정에서 발생한 문제를 수정한 모형이다.

`y_pm2.5_lag` 즉 전기의 값을 사용하였다. 다른 변수들의 설명력은 떠러지나, 표준가정이 조금 개선되었다.

```{r}
temp = lm(formula = y_pm2.5 ~ china_pm2.5 + seoul_covid_confirmed + 
    china_stock_index + 기온 + 강수량 + 풍속 + 최다풍향 + 습도 + 
    안개시간 + soeul_oil_consumption + y_pm2.5_lag,
    data = mutate(data20, y_pm2.5_lag=lag(y_pm2.5,1)))

summary(temp)
```




## 이분산성

> 먼저 분산 시각화 그림 (1,3만) (2번째는 정규성 같은거로 필요 없는 것)

```{r}
plot(temp)
```



> Breush Pagan Test

```{r}
lmtest::bptest(temp)
```


> Whites Test

```{r}
skedastic::white_lm(temp)
```

## 자기상관

> Durbin & G.S. Watson Test for Serial Correlation in Least Squares Regression

```{r}
lmtest::dwtest(temp)
```

> Breusch-Godfrey test

```{r}
lmtest::bgtest(temp, order=7)
```


## 다중공선성

> vif


```{r}
car::vif(temp) %>%
  sort(decreasing=TRUE) %>%
  print() %>%
  as_tibble(rownames = 'label') %>%
  ggplot(aes(x=reorder(label, -value, sum), y=value)) + 
  geom_col(fill='skyblue') + 
  labs(x='설명변수', y='VIF') +
  theme(axis.text.x = element_text(angle = 90, vjust = 0.5, hjust=1))
```

> conditional index

```{r}
klaR::cond.index(formula = y_pm2.5 ~ china_pm2.5 + seoul_covid_confirmed + 
                   china_stock_index + 기온 + 강수량 + 풍속 + 최다풍향 + 습도 + 
                   안개시간 + soeul_oil_consumption + y_pm2.5_lag,
                 data = mutate(data20,y_pm2.5_lag=lag(y_pm2.5,1)))
```
